---
title: "Projet Rayde Eco_Fin"
output: html_document
date: "2025-03-31"
---

```{r setup, include=FALSE}
knitr::opts_chunk$set(echo = TRUE)
```

# Question 1

## Chargement des packages

```{r}
install.packages("readxl")
install.packages("PerformanceAnalytics")
install.packages("FinTS")
install.packages("e1071")
install.packages("ggplot2")
install.packages("readr")
install.packages("rugarch")
install.packages(c("dplyr", "lubridate"))

```

## chargement des library

```{r}
library(readxl)
library(e1071)
library(e1071)
library(ggplot2)
library(lmtest)
library(FinTS)
library(quantmod)
library(tseries)
library(PerformanceAnalytics)
library(rugarch)
library(readr)
library(ggplot2)
library(dplyr)
library(lubridate)
library(FinTS)
```

```{r}
# Importation du fichier Excel
Airbus_40_22 <- read_excel("C:/Users/Visiteur/Documents/Econometrie Financière/Donnees/Nouveau dossier/Version finale/AIRBUS_historical_price(2).xls")
CAC_40_22 <- read_excel("C:/Users/Visiteur/Documents/Econometrie Financière/Donnees/Nouveau dossier/Version finale/CAC 40_historical_price(2) (1).xls")
# Afficher les premières lignes de la base de données
head(Airbus_40_22)
str(Airbus_40_22)
head(CAC_40_22)
str(CAC_40_22)
```

## Données series temporelles et Graphique des prix à la fertumeture et Ouverture de Airbus

```{r}
# Declaration des données en series temporelles presentation journalière
airbus_fermeture=ts(Airbus_40_22$Close,start=c(2023,06,09), end=c(2025,06,08),frequency = 252)
#Graphique
plot.ts(airbus_fermeture, xlab="Time",ylab="Valeur", main = "Prix fermeture de Airbus", col="blue") #plot de la série
```

```{r}
# Declaration des données en series temporelles presentation journalière
airbus_ouverture=ts(Airbus_40_22$Open,start=c(2023,06,09), end=c(2025,06,08),frequency = 252)
#Graphique
plot.ts(airbus_ouverture, xlab="Time",ylab="Valeur", main = "Prix ouverture de Airbus", col="blue") #plot de la série

```

## Données series temporelles et Graphique des prix à la fertumeture et Ouverture du CAC 40

```{r}
# Declaration des données en series temporelles presentation journalière
CAC_fermeture=ts(CAC_40_22$Close,start=c(2023,06,09), end=c(2025,06,08),frequency = 252)
#Graphique
plot.ts(CAC_fermeture, xlab="Time",ylab="Valeur", main = "Prix fermeture du marché", col="red") #plot de la série

```

```{r}
# Declaration des données en series temporelles presentation journalière
CAC_ouverture=ts(CAC_40_22$Open,start=c(2023,06,09), end=c(2025,06,08),frequency = 252)
#Graphique
plot.ts(CAC_ouverture, xlab="Time",ylab="Valeur", main = "Prix Ouverture du marché", col="red") #plot de la série

```

# Question 2

## Calcul des rendements et Graphique de Airbus

## Fermeture

```{r}
#Rendement de fermeture
rdt_Airbus_fermeture = diff(log(airbus_fermeture))
# Graphique
plot(rdt_Airbus_fermeture
     , col = "blue", main = "Rendement fermeture Airbus ", xlab = "Index", ylab = "Valeur", type='o')
```

## Ouverture

```{r}
#Calcul des rendements
rdt_Airbus_ouverture = diff(log(airbus_ouverture))
# Graphique 
plot(rdt_Airbus_ouverture
     , col = "blue", main =  "Rendement ouverture Airbus ", xlab = "Index", ylab = "Valeur", type='o')
```

## Correlation entre Ouverture et fermeture de Airbus

```{r}
cor(rdt_Airbus_fermeture,rdt_Airbus_ouverture)
#Une faible correlation positive entre le prix d'ouverture et le prix de fermeture il y'a des comportements differents entre les deux prix
```

## Les statistiques descriptives des prix

## Fermeture

```{r}
# Statistiques descriptives et écart-type en une ligne
summary(rdt_Airbus_fermeture); sd(rdt_Airbus_fermeture, na.rm = TRUE)
```

## Ouverture

```{r}
# Statistiques descriptives et écart-type en une ligne
summary(rdt_Airbus_ouverture); sd(rdt_Airbus_ouverture, na.rm = TRUE) 
#le calcul des écarts types montre que le rendement de fermeture est plus stable car son écart type est faible
```

## Calcul des rendements du marché

```{r}
#Calcul des rendements
rdt_Cac40_fermeture = diff(log(CAC_fermeture))
# Graphique fermeture
plot(rdt_Cac40_fermeture
     , col = "red", main = "Rendement CAC 40 de fermeuture ", xlab = "Index", ylab = "Valeur", type='o')
```

```{r}
#CAlcul des rendements
rdt_Cac40_ouverture = diff(log(CAC_ouverture))
# Graphique 
plot(rdt_Cac40_ouverture
     , col = "red", main = "Rendement CAC 40 de ouverture ", xlab = "Index", ylab = "Valeur", type='o')
```

```{r}
cor(rdt_Cac40_fermeture,rdt_Cac40_ouverture)
#Une faible correlation positive entre le prix d'ouverture et le prix de fermeture
```

## Stat descriptive du rendement du marché

```{r}
# Statistiques descriptives et écart-type 
summary(rdt_Cac40_fermeture); sd(rdt_Cac40_fermeture, na.rm = TRUE)
```

```{r}
# Statistiques descriptives et écart-type 
summary(rdt_Cac40_ouverture); sd(rdt_Cac40_ouverture, na.rm = TRUE)
#le calcul des écarts types montre que le rendement de cloture est plus stable car son écart type est faible
```

## Calcul skewness de Airbus

```{r}
#La skewness (asymétrie) mesure la symétrie d'une distribution. Une valeur de skewness positive indique que la distribution est étendue vers la droite, tandis qu'une valeur négative signifie qu'elle est étendue vers la gauche.
# Calcul de la skewness pour la colonne "de cloture"
skewness(rdt_Airbus_fermeture, na.rm = TRUE)
#skewness>0 Asymétrie positive : plus de valeurs extrêmes du côté droit (gains élevés possibles).
```

## Calcul kurtosis de Airbus

```{r}
# Calcul
kurtosis_value <- kurtosis(rdt_Airbus_fermeture)
kurtosis_value
#Un KurtosisTon>3 actif a une distribution non stable, avec de volatilité extrême
```

## Calcul skewness du CAC 40

```{r}
skewness(rdt_Cac40_fermeture, na.rm = TRUE) #Asymétrie positive : plus de valeurs extrêmes du côté droit (gains élevés possibles).
```

## Calcul kurtosis du CAC 40

```{r}
kurtosis_value_CAC <- kurtosis(rdt_Cac40_fermeture)
kurtosis_value_CAC
```

## 

## Fait stylisé n:2 ACF et PACF

```{r}
# Calculer et afficher la PACF: détermination de p
# Calcul et affichage de l'ACF
acf(rdt_Airbus_fermeture, main="Autocorrelation Function de Airbus")
pacf(rdt_Airbus_fermeture, lag.max=15, main="Partial Autocorrelation Function de Airbus (PACF)")
```

## graphe de la loi normale de Airbus

```{r}
#la densité avec ggplot2 et superposer une courbe normale
# Créer un dataframe pour ggplot
df <- data.frame(rdt_Cac40_fermeture)

# Tracer la densité avec ggplot2 et superposer une courbe normale
ggplot(df, aes(x = rdt_Cac40_fermeture)) +
  geom_density(aes(y = ..density..), fill = "green", alpha = 0.5) +  # Densité des rendements
  stat_function(fun = dnorm, args = list(mean = mean(rdt_Cac40_fermeture), sd = sd(rdt_Cac40_fermeture)), 
                color = "blue", size = 1) +  # Courbe normale superposée
  labs(title = "Densité des rendements avec courbe normale du CAC 40", x = "Rendements", y = "Densité") +
  theme_minimal()
#axe des abscisses : probabilité
#ordonnés: rendements

```

## graphe de la loi normale du Airbus

```{r}
# Tracer la densité avec ggplot2 et superposer une courbe normale
# Créer un dataframe pour ggplot
df <- data.frame(rdt_Airbus_fermeture)

# Tracer la densité avec ggplot2 et superposer une courbe normale
ggplot(df, aes(x = rdt_Airbus_fermeture)) +
  geom_density(aes(y = ..density..), fill = "green", alpha = 0.5) +  # Densité des rendements
  stat_function(fun = dnorm, args = list(mean = mean(rdt_Airbus_fermeture), sd = sd(rdt_Airbus_fermeture)), 
                color = "blue", size = 1) +  # Courbe normale superposée
  labs(title = "Densité des rendements avec courbe normale de Airbus", x = "Rendements", y = "Densité") +
  theme_minimal()
#axe des abscisses : probabilité
#ordonnés: rendements
```

## Covariance de airbus et du carré de airbus

```{r}
#Covariance des rendements
Box.test(rdt_Airbus_fermeture, lag = 20, type = c("Ljung-Box"), fitdf = 0)
# La p-value = 0.00075 est très inférieure à 5%, donc on rejette H₀.
```

```{r}
#Covariance des rendements au carré
 Box.test(rdt_Airbus_fermeture^2, lag = 20, type = c("Ljung-Box"), fitdf = 0)
 #Présence d'hétéroscédasticité conditionnelle
```

## Covariance du CAC 40 et du carré du CAC 40

```{r}
#Covariance des rendements du CAC 40
Box.test(rdt_Cac40_fermeture, lag = 20, type = c("Ljung-Box"), fitdf = 0)
# La p-value = 0.00075 est très inférieure à 5%, donc on rejette H₀.
```

```{r}
#Covariance des rendements du CAC 40 au carré
Box.test(rdt_Cac40_fermeture^2, lag = 20, type = c("Ljung-Box"), fitdf = 0)
# La p-value = 0.00075 est très inférieure à 5%, donc on rejette H₀.
```

```{r}
jarque.bera.test(rdt_Cac40_fermeture) 
```

## Calcul du beta(1ere methode)

```{r}
# Calcul direct de la covariance
covariance <- cov(rdt_Airbus_fermeture, rdt_Cac40_fermeture, use = "complete.obs")  # Ignore les NA
print(covariance)
variance <- var(rdt_Cac40_fermeture, na.rm = TRUE)  # `na.rm = TRUE` ignore les NA
print(variance)
ecart_type_CAC = sd(rdt_Cac40_fermeture)
beta = covariance/(variance)
beta
```

# Question 3

## Formule du MEDAF(2e Methode)

```{r}
# MEDAF
base_medaf <- data.frame(rdt_Airbus_fermeture, rdt_Cac40_fermeture)
Medaf <- lm(rdt_Airbus_fermeture ~ rdt_Cac40_fermeture, data = base_medaf)
summary(Medaf)
#Le coefficient β mesure la sensibilité d'Airbus au CAC 40. Une valeur de 1.107 indique qu'Airbus est légèrement plus volatil que le marché : pour une variation de 1 % du CAC 40, le rendement d'Airbus augmente (ou diminue) d’environ 1.11 %. La significativité élevée confirme que cette relation est robuste.

```

# Test des hypothèses

## Homoscédasticité

```{r}
# Test de Breusch-Pagan
bptest(Medaf)
##Si la p-value est 0.821> 0.05, Le test de Breusch-Pagan studentisé indique que les résidus du modèle MEDAF sont homoscédastiques (p-valeur = 0.821), ce qui renforce la fiabilité des estimations de votre régression

```

```{r}
#Normalité des residus
shapiro.test(resid(Medaf))  # Test de normalité de Shapiro-Wilk
#Le test de Shapiro-Wilk indique que les résidus de votre modèle MEDAF ne sont pas normalement distribués (p-valeur < 0.05), ce qui est courant avec des données financières quotidiennes

```

```{r}
# Test d'autocorrelation des residus
 # test d'autocorrelation test 
  Box.test(resid(Medaf), lag = 20, type = c("Ljung-Box"), fitdf = 0) 
  #Le test de Ljung-Box indique que les résidus de votre modèle MEDAF ne présentent pas d’autocorrélation significative (p-valeur = 0.8825), ce qui valide la spécification du modèle linéaire pour capturer la relation entre les rendements d’Airbus et du CAC 40.
```

## Test des hypothèses sur le beta

```{r}
#On suppose 
#que l'hypothèse H0 ={Beta =1}
#t = (Beta-1)/ecart-type
t =(1.1074537 -1)/0.0583398  
t
#On rejette l'hypothèse H0, Le coefficient β est statistiquement différent de 1 
```

## Tester les effets des résidus au carré

## Graphique des residus au carré

```{r}
# Graphique des résidus carrés
plot(resid(Medaf)^2, main = "Résidus carrés (Volatilité)", ylab = "Résidus^2", xlab = "Temps")

acf(resid(Medaf)^2, main = "ACF des résidus au carré", lag.max = 20)
```

## Tester la presence d'un modèle ARCH et GARCH

```{r}
resid <- residuals(Medaf)
arch_test <- ArchTest(resid, lags = 5)
print(arch_test)
#On ne rejette pas H0. Il n'y a pas des effets ARCH car p-value>0.05.
```

# Question 4

```{r}
Airbus <- read_excel("C:/Users/Visiteur/Documents/Econometrie Financière/Donnees/Nouveau dossier/Version finale/Airbus_base_2025.xlsx")
CAC_40 <- read_excel("C:/Users/Visiteur/Documents/Econometrie Financière/Donnees/Nouveau dossier/Version finale/CAC_2025.xlsx")
rdt_Airbus = diff(log(Airbus$Close))
rdt_CAC = diff(log(CAC_40$Close))
base <- data.frame(rdt_Airbus, rdt_CAC) #Base en prenant en compte que l'année 2025
Medaf_2 <- lm(rdt_Airbus ~ rdt_CAC, data = base) #MEDAF en prenant en compte que l'année 2025
summary(Medaf_2)
#Test homoscédasticité
bptest(Medaf_2) #Presence des hétéroscédasticité
```

```{r}
resid <- residuals(Medaf_2)
arch_test_1 <- ArchTest(resid, lags = 5)
print(arch_test_1)
#On rejette H0.. Des effets ARCH sont présents, suggérant une volatilité conditionnelle que le modèle actuel ne capture pas car p-value<0.05


```

## Modèle ARCH

```{r}
#ARCH, proposé par Engle (1982), modélise la variance conditionnelle des résidus d’une série temporelle (par exemple, rendements d’actifs) comme une fonction des erreurs passées au carré. Il est utilisé lorsque les rendements présentent une hétéroscédasticité conditionnelle (volatilité non constante). Si les résidus montrent des effets ARCH, modélisez leur variance avec un modèle ARCH(q)
spec_arch <- ugarchspec(
  variance.model = list(model = "sGARCH", garchOrder = c(1, 0)),  # ARCH(1)
  mean.model = list(armaOrder = c(0, 0), include.mean = TRUE),    # Moyenne constante
  distribution.model = "norm"                                     # Loi normale pour les erreurs
)

# Étape 2 : Ajustement du modèle
fit_arch <- ugarchfit(spec = spec_arch, data = rdt_Airbus)

# Étape 3 : Affichage des résultats
fit_arch

```

## Modele GARCH

```{r}
#Définition : GARCH, proposé par Bollerslev (1986), étend ARCH en incluant des termes de variance passée, rendant le modèle plus efficace pour capturer la persistance de la volatilité.
# === GARCH(1,1) ===
garch_spec <- ugarchspec(
  variance.model = list(model = "sGARCH", garchOrder = c(1, 1)),
  mean.model = list(armaOrder = c(0, 0), include.mean = TRUE),
  distribution.model = "norm"
)

garch_fit <- ugarchfit(spec = garch_spec, data = rdt_Airbus)
print(garch_fit)
```

## Volatilité conditionnelle

```{r}
# === Volatilité conditionnelle ===
vol_arch <- sigma(arch_fit)
vol_garch <- sigma(garch_fit)
dates <- rdt_Airbus[-1]  # à ajuster si besoin
length(dates)
length(vol_arch)
length(vol_garch)
dates <- tail(rdt_Airbus, length(vol_arch))

df_vol <- data.frame(Date = dates, ARCH = vol_arch, GARCH = vol_garch)

```

## Graphique comparatif

```{r}
# === Graphique comparatif ===
ggplot(df_vol, aes(x = Date)) +
  geom_line(aes(y = ARCH, color = "ARCH(1)")) +
  geom_line(aes(y = GARCH, color = "GARCH(1,1)")) +
  labs(title = "Volatilité conditionnelle estimée (Rendement de Airbus 2025)",
       x = "Date", y = "Volatilité (%)") +
  theme_minimal() +
  scale_color_manual(values = c("blue", "red"))
```

## 

```{r}
# Étape 3 : Vérifier les résidus standardisés
# Extraire les résidus standardisés
std_resid <- residuals(garch_fit, standardize = TRUE)

# Test de Ljung-Box sur les résidus standardisés et leurs carrés
lb_test_std <- Box.test(std_resid, lag = 10, type = "Ljung-Box")
lb_test_std_squared <- Box.test(std_resid^2, lag = 10, type = "Ljung-Box")

cat("Ljung-Box sur résidus standardisés (p-valeur) :", lb_test_std$p.value, "\n")
cat("Ljung-Box sur résidus standardisés au carré (p-valeur) :", lb_test_std_squared$p.value, "\n")

# Étape 4 : Diagnostics supplémentaires
# Afficher un résumé du modèle
print(garch_fit)

# Tracer les résidus standardisés et leur QQ-plot
plot(garch_fit, which = 8)  # Résidus standardisés
plot(garch_fit, which = 9)  # QQ-plot pour vérifier la distribution
```

## Persistance au niveau du R carrée

```{r}
# 6. ACF des résidus au carré
acf(residuals(garch_fit)^2, main = "ACF des résidus au carré")

# 7. Test d’Engle pour effet ARCH
ArchTest(as.numeric(rdt_Airbus), lags = 12)
# Si p-value(2.2e-16) < 0.05, effets ARCH présents
```

## Volatilité

```{r}
# 8. Extraction de la volatilité conditionnelle
volatilite <- sigma(garch_fit)

# 9. Tracer la volatilité estimée
plot(volatilite, main = "Volatilité conditionnelle estimée (GARCH)", col = "red")
```

## Testons

#### sGARCH c'est le symetrique de GARCH

#### sGARCH(0,1)

```{r}
sgarch_spec <- ugarchspec(
  variance.model = list(model = "sGARCH", garchOrder = c(0, 1)),
  mean.model = list(armaOrder = c(1, 0), include.mean = TRUE),
  distribution.model = "norm"  # Distribution normale pour les résidus
)
# Étape 2 : Ajuster le modèle
sgarch_fit_1 <- ugarchfit(spec = sgarch_spec, data = rdt_Airbus)

# Étape 3 : Afficher les résultats
print(sgarch_fit_1)
```

#### sGARCH(1,1)

```{r}
sgarch_spec <- ugarchspec(
  variance.model = list(model = "sGARCH", garchOrder = c(1, 1)),
  mean.model = list(armaOrder = c(1, 0), include.mean = TRUE),
  distribution.model = "norm"  # Distribution normale pour les résidus
)
# Étape 2 : Ajuster le modèle
sgarch_fit_2 <- ugarchfit(spec = sgarch_spec, data = rdt_Airbus)

# Étape 3 : Afficher les résultats
print(sgarch_fit_2)
```

#### A GARCH (asymmetric de GARCH)

#### A GARCH(1,1)

```{r}
agarch_spec <- ugarchspec(
  variance.model = list(model = "gjrGARCH", garchOrder = c(1, 1)),
  mean.model = list(armaOrder = c(1, 0), include.mean = TRUE),
  distribution.model = "norm"  # Distribution normale pour les résidus
)

# Étape 2 : Ajuster le modèle
agarch_fit_1 <- ugarchfit(spec = agarch_spec, data = rdt_Airbus)

# Étape 3 : Afficher les résultats
print(agarch_fit_1)
```

#### A GARCH(0,1)

```{r}
agarch_spec <- ugarchspec(
  variance.model = list(model = "gjrGARCH", garchOrder = c(0, 1)),
  mean.model = list(armaOrder = c(1, 0), include.mean = TRUE),
  distribution.model = "norm"  # Distribution normale pour les résidus
)

# Étape 2 : Ajuster le modèle
agarch_fit_2 <- ugarchfit(spec = agarch_spec, data = rdt_Airbus)

# Étape 3 : Afficher les résultats
print(agarch_fit_2)
```

```{r}
# Extraire l’AIC et les p-valeurs du test de Ljung-Box sur les résidus au carré
comparison <- data.frame(
  Model = c("sGARCH(1,1)", "iGARCH(1,1)", "aGARCH(1,1)", "aGARCH(0,1)"),
  AIC = c(
    infocriteria(sgarch_fit_1)[1],
    infocriteria(sgarch_fit_2)[1],
    infocriteria(agarch_fit_2)[1],
    infocriteria(agarch_fit_1)[1]
  ),
  LB_StdResidSquared_pvalue = c(
    Box.test(residuals(sgarch_fit_1, standardize = TRUE)^2, lag = 10, type = "Ljung-Box")$p.value,
    Box.test(residuals(sgarch_fit_2, standardize = TRUE)^2, lag = 10, type = "Ljung-Box")$p.value,
    Box.test(residuals(agarch_fit_2, standardize = TRUE)^2, lag = 10, type = "Ljung-Box")$p.value,
    Box.test(residuals(agarch_fit_1, standardize = TRUE)^2, lag = 10, type = "Ljung-Box")$p.value
  )
)

# Afficher les résultats triés par AIC
cat("Comparaison des modèles basée sur l’AIC :\n")
print(comparison[order(comparison$AIC), ])

# Identifier le meilleur modèle
best_model <- comparison[which.min(comparison$AIC), ]
cat("\nMeilleur modèle selon l’AIC :", best_model$Model, "avec AIC =", best_model$AIC, "\n")

#Le modèle AGARCH(1,1)  est le modèle le plus approprié pour capturer la dynamique de la volatilité . Il permet de modéliser à la fois les effets ARCH, la persistance de la volatilité et les effets asymétriques avec un AIC  le plus faible (-5.0348) et LogLikelihood le plus élevé (262.7745).

```
